臺灣高等法院臺南分院刑事判決
                                    110年度上訴字第168號
上  訴  人  
即  被  告  甲○○
0

選任辯護人  郭宗塘律師（法扶律師）
上列上訴人因違反毒品危害防制條例案件，不服臺灣臺南地方法
院109年度訴字第863號中華民國109年11月11日第一審判決（起
訴案號：臺灣臺南地方檢察署109年度偵字第9713號、第11255號
），提起上訴，本院判決如下：
    主  文
上訴駁回。
    事實及理由
壹、犯罪事實：
一、甲○○明知海洛因係毒品危害防制條例列管之第一級毒品，不
    得販賣、持有，竟基於意圖營利而販賣第一級毒品海洛因之
    各別犯意，以其所持用之三星廠牌行動電話之臉書通訊軟體
    為聯繫工具，分別於附表各編號所示時間、地點，以如附表
    各編號所示方式，將如附表所示之第一級毒品海洛因販賣予
    乙○○（詳細之販賣毒品時間、地點、價格及聯繫方式，均如
    附表所載）。
二、嗣經警持臺灣臺南地方法院109年聲搜字第526號搜索票，至
    甲○○位於臺南市○○區○○000號之0住處執行搜索，扣得三星廠
    牌手機1支（未含SIM卡）、吸管1支、注射針筒7支、海洛因
    殘渣袋1只，因而查悉上情。
貳、認定犯罪事實所憑之證據及理由：
一、證據能力部分：
    本判決所引用為判斷基礎之下列證據，關於被告以外之人於
    審判外陳述之傳聞供述證據，檢察官、被告及選任辯護人於
    本院均同意作為證據使用，或知有傳聞證據之情形而未於言
    詞辯論終結前聲明異議（見本院卷第97-99頁），本院審酌
    該等證據作成時之情況，認為適當，均具有證據能力。至於
    選任辯護人所爭執其餘證據之證據能力，因本判決並未引為
    判斷被告有罪之基礎，爰不再予贅述其證據能力之有無。
二、證明力部分：
  ㈠被告固坦認有於附表編號1至4所示之時間，以臉書通訊軟體
    與證人乙○○聯繫如附表編號1至4所示內容，並於如附表編號
    4所示之時間交付價值新台幣（下同）500元之海洛因予乙○○
    之事實，惟否認有何販賣第一級毒品之犯行，辯稱：附表編
    號1是乙○○在前幾天把錢交給我，但是那天去找不到藥頭，
    就把錢還給乙○○；編號2乙○○是拿1,500元給我，不是拿3,50
    0元，我去找藥頭但是找不到人；編號3是乙○○主動打電話給
    我約我投資，要我也出500元，他叫我先去找藥頭，但是我
    找不到；編號4我們是各出500元合資購買海洛因，不是我販
    賣毒品給乙○○云云。選任辯護人則為其辯護稱：依車牌辨識
    系統所示，於109年4月19日下午2時54分至下午4時2分、109
    年4月23日上午8時16分至上午8時33分、109年5月7日上午9
    時30分至12時26分，乙○○所騎乘之車牌號碼000-000機車並
    未出現於官田區，顯難認被告有於附表編號1、2、3之時間
    、地點與乙○○交易毒品；依乙○○於原審之證述，被告純係受
    乙○○委託代為購買毒品，且被告並未分取毒品，應無營利之
    意圖，被告該部分係犯幫助施用第一級毒品罪。
  ㈡經查：被告於附表編號1至4所示之時間，以臉書通訊軟體與
    證人乙○○聯繫如附表編號1至4所示內容，並於如附表編號4
    所示之時間交付價值500元之海洛因予乙○○之事實，業據證
    人乙○○證述明確（見偵1卷第73-76頁），並有臉書對話紀錄
    翻拍照片1份在卷可參（見警卷第53-65頁），復為被告所不
    否認（見本院卷第103頁），此部分之事實，首堪認定。
  ㈢附表編號1至4所示通訊內容，係證人乙○○為向被告購買海洛
    因：
　⒈關於上開臉書通訊內容所為何事，證人乙○○於偵查中證稱：
    我是用臉書通訊軟體MESSENGER傳訊息或打電話給甲○○，我
    是透過朋友介紹知道被告在販賣毒品，我都是施用第一級毒
    品海洛因，向甲○○購買的毒品也是海洛因；我都先交錢給甲
    ○○，過10分鐘他才拿毒品給我，甲○○說他要去跟別人調貨，
    他拿一些去施用，之後再交給我，我每次購買毒品都要透過
    甲○○；第一次是在109年4月19日下午3點多，在台南市官田
    區地址不詳之宮廟向甲○○購買1,000元海洛因1小包；第二次
    是在109年4月23日上午8點多，也是在台南市官田區地址不
    詳之宮廟向甲○○購買價值3,500元海洛因1小包；第三次是在
    109年5月7日上午11點多，在台南市官田國小前面的公車站
    牌，我向甲○○購買1,000元海洛因1小包，當天晚上我也有在
    相同地點跟甲○○拿500元的海洛因1小包（見偵1卷第73-75頁
    ）；於原審審理時除為前揭證述外，更證稱：我是用臉書和
    被告聯絡找他買毒品，109年4月19日、109年4月23日、109
    年5月7日的臉書對話都是要和被告聯絡買毒品，我找他都是
    為了要買毒品，沒有其他的事，這4次交易都有成功（見原
    審卷第170、176-177、180-181、183、186-187頁）。證人
    乙○○於偵查及原審審理時已明確證稱與被告以臉書聯絡均是
    為購買海洛因所為，前後並無二致。又證人乙○○前分別於99
    年及105年間，因施用第一級毒品案件，經法院判刑確定，
    另於108年間，因施用第一級毒品案件，經檢察官為緩起訴
    處分確定等情，有台灣高等法院被告前案紀錄表附卷可參（
    見原審卷第85-93頁），顯見證人乙○○有施用第一級毒品海
    洛因之習性，其確有向被告購買海洛因以滿足需求之動機，
    而足以為乙○○前揭向被告購買海洛因施用證述之補強證據。
　⒉被告與證人乙○○於附表編號1至4所示時間、地點見面前，確
    有透過臉書通訊軟體先為聯繫，雙方對話內容如附表編號1
    至4之對話訊息所載，業如前述。觀諸其等所為之對話內容
    ，被告於編號1詢問乙○○：「要1000嗎」，其等隨即相約見
    面，被告並催促乙○○「騎快一點，都在等你」（詳細對話內
    容如附表編號1所示）；另被告於編號2先詢問乙○○「你今天
    有去找了嗎」、「要投資嗎」，乙○○乃答稱：「現在不能用
    ，後天早上找你」，嗣於翌日下午再詢問被告：「你朋友明
    早找的到嗎」，被告乃於同日晚間回覆：「明天早上起床你
    就可以騎過來了，來我家旁邊窗戶叫我就可以了，我在2樓
    ，對方在家」（詳細通話內容如附表編號2所示）；又乙○○
    於編號3即109年5月7日上午先詢問被告：「在幹嘛」，雙方
    即進行通話（詳細通話內容如附表編號3所示）；於同日晚
    間，乙○○又2度撥打電話予被告，被告並表示：「我去下午
    那個公車站等你」（詳細通話內容如附表編號4所示）。則
    以被告與證人乙○○各次先行聯絡為毒品交易時，雖未明言一
    般毒品買賣者常使用之暗語字眼，亦未見在通話中有持續磋
    商、討價還價之情形，然海洛因係第一級毒品，無論持有、
    販賣或轉讓，均屬違法行為，為治安機關所嚴查，此為眾所
    週知之事，是毒品交易大多係於隱密下進行，以通信聯絡者
    ，亦鮮有明白直接以「毒品」、「海洛因」等名稱或相近之
    用語稱之，大抵會以暗語或彼此已有默契之含混語意而為溝
    通。是依雙方對話內容以觀，其等已存有特殊默契，為逃避
    偵查機關之查緝，事前聯繫時，多以相互間已有默契之隱晦
    晤意為之，避免在通話中直接提及毒品交易細節，僅需直接
    約定見面，即足以進行毒品交易，且一經約定見面後，便能
    以雙方已有之一定默契、慣性或先前交易之種類、數量、價
    格而完成毒品交易，是其等通話確與實務上毒品交易之通話
    相符，而得為證人乙○○前揭證述之補強證據。
　⒊被告亦不否認上開對話內容與毒品海洛因交易相關，並供稱
    ：附表編號1對話是乙○○要拿海洛因，編號2是我要約乙○○投
    資拿海洛因，編號3是要拿海洛因，編號4也是乙○○叫我要幫
    他拿海洛因（見本院卷第99-102頁），顯然如附表所示對話
    之目的，均係乙○○為取得海洛因，而有求於被告所為，由此
    益徵證人乙○○前揭證述，實有所據，而非空穴來風。
　㈣被告於附表編號1所示對話後向乙○○收取1,000元後，再向他
    人購得海洛因1包，並於稍後將海洛因交付予乙○○：
　⒈關於附表編號1之交易過程，證人乙○○於偵查、原審審理時均
    證稱：在109年4月19日下午3點多，我先到甲○○家外面將現
    金交給甲○○，之後甲○○要我過去官田區的宮廟等，他拿錢去
    調貨，之後再將毒品拿到宮廟給我；這次交易有成功，甲○○
    也從中拿部分海洛因去施用（見偵1卷第74-75頁、原審卷第
    177-179頁）等語明確。再者，被告於臉書對話中已指示乙○
    ○：「騎快一點，都在等你」，顯然被告已於家中等待乙○○
    ，並催促其儘快前來交易等情無誤。
　⒉被告於原審亦坦認向乙○○收取1,000元，由其向藥頭購得毒品
    後，再將毒品交予乙○○與其共同施用（見原審卷2第78、206
    -207頁），足認證人乙○○上開證述並非憑空捏造。更何況以
    被告於前揭對話中除要求乙○○「騎快一點」外，更表示「『
    都』在等你」，顯見被告已聯絡上游藥頭欲進行毒品交易，
    只待乙○○到來交付1,000元價款後，被告即得與藥頭會面進
    行交易，由此益徵乙○○所證稱當天有完成交易乙情，實與其
    等通話內容相符，應得採信。是被告於109年4月19日15時1
    分後某時，向乙○○收取1,000元後，再向他人購得海洛因1包
    ，並於稍後將海洛因交付予乙○○等情，應可認定。
　⒊被告於本院另否認於109年4月19日曾購得海洛因，並辯稱乙○
    ○於前幾天已先交1,000元云云。惟查：依被告於上開對話內
    容中向乙○○表示：「騎快一點，都在等你」，顯然被告已與
    上游藥頭聯絡欲進行毒品交易乙情，已如前述，被告實無無
    法尋得藥頭抑或藥頭手上無毒品現貨而無從交易之情形。更
    何況於109年4月19日係被告先行主動詢問乙○○「要1000嗎？
    」，其等始有毒品交易，顯然乙○○於被告詢問前並未交付任
    何價款。再者，以乙○○係居住於白河區（見偵1卷第73頁）
    ，距被告住處之官田區尚有相當距離，被告如未確認其上游
    藥頭有現貨更供交易，豈會主動聯絡乙○○前來購毒？足見被
    告前揭辯解，非但與證人乙○○之證述相左，亦與其等對話內
    容不符，實無足取。
  ㈤被告於附表編號2所示對話後向乙○○收取3,500元後，再向他
    人購得海洛因1包，並於稍後將海洛因交付予乙○○：
　⒈關於附表編號2之交易過程，證人乙○○於偵查、原審審理時均
    證稱：第二次的交易過程跟第一次一樣，甲○○也有拿部分海
    洛因去施用；這一次他先問我要不要合資，我跟他說我不能
    用，後來我找他要自己買，這一次交易有成功，錢他拿走，
    叫我去廟等，之後他就去找藥頭，約過10幾分鐘他就回來了
    （見偵1卷第75頁、原審卷第180-181頁）。再者，依被告與
    乙○○前揭所述如附表編號2之對話內容，被告確實先向乙○○
    詢問：「要投資嗎」遭拒後，乙○○於翌日即主動詢問：「你
    朋友明早找的到嗎」，被告向乙○○確認其友人明天在家，並
    相約翌日早晨見面，此對話內容亦與乙○○前揭證述吻合。參
    以乙○○所騎乘車牌號碼000-000之機車，於109年4月23日上
    午8時19分、24分、25分，確實沿南165線道經由柳營往南朝
    官田區行駛，有乙○○109年4月23日行車路線圖暨車牌辨識系
    統資料附卷可參（見警卷第85-93頁），顯見乙○○於當日確
    已依約前往被告住處交付3,500元後，再由被告前往上游藥
    頭住處購得海洛因，並於稍後將海洛因交付予乙○○以完成毒
    品交易。
　⒉被告雖另以前揭情詞置辯，惟依據被告與乙○○間如附表編號2
    之臉書對話訊息內容，被告於交易毒品前一天晚間，已與乙
    ○○相約翌日清晨見面，並明白表示當時上游毒販在家，被告
    欲幫其買早餐等情，顯見被告早已掌握上游毒販行蹤，確保
    其毒品來源無虞後，始與乙○○相約見面，且兩人後續並無任
    何關於未能順利拿取毒品之相關訊息對話。從而，被告辯稱
    該次未找到藥頭云云，顯與卷內客觀事證不符，難以採信。
  ㈥被告於附表編號3、4所示時間分別向乙○○收取1,000元、500
   元後，再向他人購得海洛因各1包，並於稍後分別將海洛因交
   付予乙○○：
 ⒈關於附表編號3、4之交易過程，證人乙○○於偵查、原審審理時
   均證稱：第三次也是我拿錢給被告，他過約10分鐘左右就拿
   過來；第四次我去也是一樣拿錢給他，他就叫我等一下，過
   一陣子他就拿來了，兩次都是在官田國小的公車牌處等（見
   偵1卷第75頁、原審卷第183-184、186頁）。再者，依被告與
   乙○○前揭所述如附表編號3、4之對話內容，被告與乙○○於109
   年5月7日上午先進行對話及通話後，被告又詢問乙○○：「有
   夠嗎」，雙方再以電話聯繫，嗣於同日晚間，雙方以電話聯
   繫後，被告又表示：「我去下午那個公車站等你」，顯見其
   等於當日已曾於某公車站見面，始於當日晚間，又再度相約
   於同一地點見面，此對話內容亦與乙○○前揭證述吻合。由此
   益徵乙○○所證稱當天兩次均有完成交易乙情，實與其等通話
   內容相符，應得採信。
 ⒉被告於原審亦坦認於109年5月7日晚間向乙○○收取500元，由其
   向藥頭購得毒品後，再將毒品交予乙○○與其共同施用（見原
   審卷2第79、208頁），足認證人乙○○上開證述並非憑空捏造
   。被告雖另否認於當日上午曾交付海洛因予乙○○，惟其於原
   審準備程序先辯稱：我有找到藥頭但是藥頭跟我說沒有藥，
   我就約當天晚上再拿海洛因（見原審卷第78-79頁），於原審
   審理時又改稱：我們約在公車站牌，這次藥頭沒有來，我就
   將1,000元還給乙○○（見原審卷第207頁），於本院又改稱：
   我有去找藥頭，但是找不到（見本院卷第101頁），則對於當
   日究竟係與上游毒販相約於公車站牌見面惟毒販未出現、抑
   或被告與毒販見面後始知悉毒販並無毒品可供交易、抑或被
   告前去尋找毒販未果始無法完成毒品交易，被告前後供述互
   相矛盾，莫衷一是。反觀證人乙○○就此部分購買海洛因之情
   節，前後均指證不移，參以被告於偵查中就此亦供稱：該次
   上午11時我們購買海洛因後一起施用，晚上也有再購買海洛
   因等語無誤（見偵1卷第92頁），再依據其等當天上午之對話
   內容中，甲○○曾傳訊息詢問乙○○「有夠嗎？」，則倘若該次
   乙○○並未順利取得毒品海洛因，被告又豈會詢問乙○○是否足
   夠？由此益徵乙○○所證稱於109年5月7日上午有完成交易乙情
   ，實與其等通話內容相符，應得採信。是被告於109年5月7日
   上午及晚間通話後，分別向乙○○收取1,000元、500元後，再
   向他人購得海洛因1包，並於稍後分別將海洛因交付予乙○○等
   情，應可認定。
 ㈦被告於附表編號1至3所示時、地，交付海洛因予乙○○後，均於
   乙○○面前抽取部分海洛因施用：
 ⒈證人乙○○於偵查中結證稱：甲○○說他要跟別人調貨，他拿一些
   去施用，之後再交給我，前面3 次甲○○都有從中拿取海洛因
   施用，甲○○會單方面決定要從所購買的海洛因中挖取一定的
   數量去施用，都是我出錢，他去調貨，他就可以免費用我的
   毒品，5 月7 日上午這次甲○○有從中拿取海洛因施用，同日
   晚上這次甲○○沒有拿取毒品施用等語（見偵1卷第74-76頁）
   ，於原審審理時復證稱：我都是拿錢跟甲○○說要多少毒品，5
   00 元毒品海洛因放入針筒大概有10毫升，甲○○買到毒品後會
   拿一些毒品去施用，我有同意他拿的量，拿多或拿少都有，
   甲○○是賺吃的，買1,000元的毒品，他大概抽快500 元的量；
   3,500元那次他買到毒品後有跟我說要抽多少毒品，我有同意
   ，他現場抽一支裝在針筒裡施用，他說不太夠，要再留一些
   ，我就再多給他一支，這次他抽走大約快1,000元的份量；5
   月7日晚上這次甲○○直接拿500的量裝在針筒給我，他這次沒
   有抽部分毒品；我拜託人家買毒品就是這樣，我沒有其他方
   法拿到毒品，給被告抽一些，算是給他好處，因為他算是冒
   險，一定要給他抽（見原審卷第170-172、175-185、188-189
   、192-193頁）。則以證人乙○○前後所證一致，且就被告收取
   金錢後，各次有無從中抽取部分毒品供己施用、抽取之毒品
   數量、價值等細節，均能詳細區別描述，甚至明白表示附表
   編號4 該次被告並未從中抽取部分毒品，顯見其應係依據記
   憶而據實證述，並無為構陷被告而虛捏情節一概為不利被告
   之指證。
 ⒉再者，被告於原審亦肯認109年4月19日該次其向藥頭買得毒品
   後，有從中抽取海洛因等情在卷（見原審卷第206-207頁），
   於偵查中亦供認109年5月7日11時許其購得海洛因後，曾與乙
   ○○一起施用等情無誤（見偵1卷第92頁），自足堪為證人乙○○
   證詞可信度之補強（雖被告均主張係與乙○○合資購毒而抽取
   部分毒品施用，然此辯解不為本院採信，詳後述）。是被告
   於附表編號1至3所示時間、地點，收取證人乙○○交付之購毒
   價金並交付毒品海洛因予乙○○時，均有從中抽取部分海洛因
   施用之事實，亦堪認定。
 ㈧被告辯解不可採之理由（兼論上訴意旨不可採之理由）：
 ⒈被告雖辯稱證人乙○○為獲得緩起訴處分，始不實指證其為藥頭
   云云。然證人乙○○於原審審理時證稱：警察跟我說如果老實
   說出藥頭，就可能會有緩起訴的機會，我就老實說甲○○是幫
   我拿毒品的，我沒有亂說，這4 次我都沒有看到甲○○的藥頭
   ，他跟誰拿或拿多少價錢、數量我不知道，每次買毒品的時
   間、地點都是甲○○決定，我都拿錢給甲○○說要多少毒品等語
   （見原審卷第168、170、174、187-188、193 頁）。而被告
   亦不否認其收取乙○○之購毒價金後，確實由其向上游毒販買
   得毒品海洛因並交付乙○○等情在卷，已如前述，則證人乙○○
   與被告間係直接為毒品及金錢之交易，證人乙○○不知被告取
   得毒品之管道，因而認知其毒品來源為被告，尚與事實相符
   。況證人乙○○與被告間無任何宿怨仇恨，其縱使為獲取自身
   施用毒品犯行可為緩起訴之利益，大可僅須供出被告為毒品
   來源即可，被告是否從中獲取利益，尚非所問，證人乙○○實
   無須刻意誣指被告有從中賺取量差牟利之情形。是被告指控
   證人乙○○為自身利益而不實指證云云，不足為信。
 ⒉被告另抗稱係與乙○○係合資購毒乙節，惟查：被告就本案4 次
   犯行究否為合資購毒，及各自出資比例、有無與證人乙○○一
   同前往上游毒販處購買毒品等節，於歷次警詢、偵訊、原審
   及本院審理時之供述均有反覆歧異，所辯是否可採，已值懷
   疑。再者，證人乙○○於審理時明確證述：我不知道甲○○有沒
   有一起出資，他沒有跟我說，我就是拿錢拜託他幫我拿毒品
   ，他拿回來毒品就是1 包，他會從拿回來給我的那包毒品拿
   一些去施用，甲○○沒有跟我說他是拿自己出資的部分，有1 
   次他有問過我要不要合資，但我說我不能吃，因為要去醫院
   驗尿，我就拒絕，附表這4 次我都沒有跟甲○○合資，他都沒
   有跟我說他有出錢（見原審卷第165-167 、190-191頁），已
   否認有被告所指合資情節。且證人乙○○於原審審理時更證稱
   ：甲○○跟誰拿毒品或拿多少價錢、數量我不知道，每次買毒
   品的時間、地點都是甲○○決定，我都拿錢給甲○○說要多少毒
   品，這4 次我都沒有見到甲○○的藥頭等語（見原審卷第187-1
   88 頁），顯見證人乙○○係直接與被告聯繫購買毒品事宜，由
   被告轉向他人購得毒品後交付，證人乙○○對於被告與上游毒
   販之交易過程及取得成本毫無所悉，業如前述，此與一般合
   資購買毒品時，雙方就購得毒品成本彼此透明且事先約明出
   資比例及分得毒品數量之情形，顯不相同。更何況細繹如附
   表編號1至4間之對話內容，除於編號2對話初始，被告有意邀
   約乙○○投資購毒，然當時證人乙○○於對話中已明白回絕，已
   如前述外，其餘被告無隻字片語提及關涉證人乙○○與被告約
   定合資購買之情。是被告此部分辯解，與客觀事證不符，不
   足採信。
 ⒊選任辯護人另執依車牌辨識系統，乙○○所騎乘之車牌號碼000-
   000機車於附表編號1至3所示時間並未出現於官田區，而認其
   等於斯時並未見面交易云云。惟查：依卷附車牌辨識系統資
   料（見警卷第75-79、89-93、110-111、115、123-127、135-
   139頁），各該監視器所設置地點多係位於台一線或其他縣道
   、鄉道上（如165線、南117線、120線等），是尚無法排除乙
   ○○於進入官田區時，係騎乘於未設置監視器之道路上，始未
   出現於車牌辨識系統內。更何況依乙○○之行車路線圖及車牌
   辨識系統所示，其於附表編號1至4各次對話後或於對話期間
   ，均係由東山區往柳營區即由北往南之方向往官田區行駛，
   於109年4月23日上午及109年5月7日晚間亦一度出現於官田區
   道路上（見警卷第91、93、111頁），並非如辯護人所述未曾
   出現於官田區內。是尚難以上開車牌辨識系統，即為有利於
   被告之認定。
 ⒋被告於本院雖又辯稱除附表編號4外，其餘均因找不到藥頭，
   所以並未完成交易云云。惟此除與證人乙○○之證述不符外，
   亦與其等之對話內容有所矛盾，已如前述。抑有進者，倘若
   附表編號1至3各次均未完成交易，則以證人乙○○係遠自白河
   區騎乘機車而來，實不可能於徒耗時間、油資前來官田區與
   被告交易，卻均無功而返之情況下，仍一再信任被告得以取
   得毒品而與被告相約交易。是被告前揭所辯，顯有違於經驗
   法則，難以採信。
 ⒌按販賣毒品罪之成立，關於毒品交易時間、地點、金額及數量
   之磋商、毒品之實際交付與收取價款，屬販賣毒品罪之重要
   構成要件核心行為。而所謂合資、代購、調貨行為是否構成
   販賣，自應視行為人在買賣毒品過程中之交易特徵究係立於
   賣方之立場而於向上游取得貨源後以己力為出售，抑或立於
   買方立場而代為聯繫購賣家，而為不同評價。若行為人接受
   買方提出購買毒品之要約並收取交易價金後，以己力單獨與
   賣方連繫買賣而直接將毒品交付買方，自己完成買賣之交易
   行為，阻斷毒品施用者與毒品提供者間聯繫管道，藉以維持
   其本身直接與買方毒品交易之適當規模，縱使其所交付之毒
   品係另向上游毒販所購得，然其調貨交易行為仍具有以擴張
   毒品交易以維繫自己直接為毒品交易管道之模式，自屬販賣
   行為（最高法院109年度台上字第4409號判決意旨參照）。又
   苟無營利之意圖，無償受他人委託，出面代購毒品或共同合
   資購買，並分攤價金及分受毒品，以便利、助益委託人施用
   者，固為幫助施用毒品；倘以營利之意圖交付毒品，而收取
   對價，無論毒販原即持有待交易之毒品，抑或與買方議妥交
   易後，始轉而向上手取得毒品交付買方，亦不論該次交易係
   起因於賣方主動兜售或買方主動洽購，毒販既有營利意圖，
   即非可與單純為便利施用者乃代為購買毒品之情形等同視之
   ，而均論以幫助施用毒品罪，二者之辨，主要仍在營利意圖
   之有無。而認定行為人是否有營利之意圖，當可審酌供需者
   間接洽之情形、該交易如何起始、商議、達成合意，並勞費
   及風險之承擔等客觀情狀，以為判斷之所據（最高法院105 
   年度台上字第1282號判決意旨參照）。經查：
 ①由被告與乙○○上述毒品交易過程以觀，被告係在與乙○○聯絡後
   ，得知其有意購買海洛因，先行向乙○○收取金錢，再向藥頭
   購得海洛因，嗣交付相應金額之海洛因給乙○○，並抽取部分
   海洛因施用（如附表編號1至3部分）。據此可知於交易過程
   中，乙○○均處於被動狀態，由被告決定交易之時間、地點、
   數量，僅能消極接受被告交付之海洛因，甚至任由被告決定
   抽取施用海洛因之數量，對於毒品來源、購得毒品數量等交
   易細節皆未能知悉，亦無從置喙，足見被告在毒品交易中，
   係居於優勢地位，握有絕對主導權，其作為已完全阻斷乙○○
   直接向藥頭購買毒品之可能，而成為乙○○毒品交易之唯一對
   口管道，顯然被告先向乙○○收取價金，嗣交付毒品予乙○○之
   作為，乃係在完成其自身與乙○○之毒品交易約定，此與被告
   單純受乙○○委託代為購買毒品之情節並不相同，實無法相提
   併論。
 ②再者，被告就附表編號1至3所示部分，均有從中抽取部分海洛
   因供己施用，業經本院認定如前，已足認定其確有從中賺取
   毒品量差之利益，而有營利之意圖。至於附表編號4 所示部
   分，依證人乙○○之證述，雖無法證明被告有從乙○○處抽取部
   分海洛因供己施用，惟被告與證人乙○○僅係朋友關係，此經
   被告與證人乙○○分別陳述甚明（見警卷第2 頁、原審卷第164
    頁），且依證人乙○○於原審審理時所證稱：朋友介紹我認識
   被告，我只認識被告幾個月，因被告可以幫我拿毒品才會認
   識，我與被告交情普通，我需要毒品時才會跟被告聯絡，我
   拜託被告冒險拿毒品，一定要給他抽毒品，我如果沒給他好
   處，他不可能走白工幫我拿毒品等語（見原審卷第164-165、
   191-192、196 頁），足見證人乙○○與被告間純係毒友關係，
   並無特殊情誼，而被告既為一般具社會經歷之成年人，對於
   毒品交易為檢警機關嚴予取締之犯罪，法律就此亦有重典處
   罰一節，當所知悉，則在此情況下，其收取證人乙○○交付之
   購毒價金後，耗費時間、勞力等成本，轉向上游毒販買得毒
   品並交付乙○○其間，當可從中賺取價差或量差，否則豈有甘
   冒重典風險平白無端代購之理？更何況依其等前3次交易毒品
   之模式，被告均先向乙○○收取價金後再向藥頭取得毒品，隨
   即交付毒品予乙○○並抽取部分毒品施用之情節，另參酌證人
   乙○○前揭證述，可知被告交易毒品之目的即在於可獲取免費
   毒品施用，而被告既有施用毒品海洛因習慣，有其台灣高等
   法院被告前案紀錄表附卷可參（見本院卷第56-71頁），則其
   為緩解毒癮取得毒品施用，主觀上認知可循過往其與乙○○間
   毒品交易往來之方式，從中賺取免費施用毒品之利益，顯然
   具有營利之意圖，應可認定。準此，被告於本案所為，均係
   販賣毒品予乙○○，當屬明確。
 ㈨被告販賣毒品具有營利之意圖：　 
   按販賣毒品係違法行為，非可公然為之，亦無公定價格，係
   可任意分裝、增減分量或摻混其他成分，且每次買賣之價格
   、數量，亦隨時依雙方之關係深淺、資力、需求量、對行情
   之認知、來源是否充裕、查緝是否嚴緊、購買者被查獲時供
   述購買對象之可能風險之評估等因素，而異其標準，機動調
   整，非可一概論之。而販賣之利得，除非經行為人詳細供出
   各次所販賣毒品之進價及售價，且數量俱臻明確外，實難查
   得其交易實情，然販賣者從價差或量差中牟利，方式雖異，
   惟其販賣行為在意圖營利則屬同一。經查：本件被告為緩解
   毒癮取得毒品施用，乃基於營利之意圖，販賣毒品4次予乙○○
   ，詳如上述，是被告本件販賣毒品予乙○○，應係基於營利之
   意圖所為，當可認定。
三、綜上所述，被告所辯核屬犯後卸責之詞，均不可採。本件事
    證明確，被告上開犯行，足以認定，應依法論科。
參、論罪科刑及維持原判決之理由：
一、新舊法比較：
    被告本案行為後，毒品危害防制條例第4 條第1 項規定已於
    109 年1 月15日修正公布，並於同年7 月15日施行。該條項
    之法定刑度，修正前規定：「處無期徒刑者，得併科新臺幣
    2 千萬元以下罰金」，修正後規定：「處無期徒刑者，得併
    科新臺幣3 千萬元以下罰金」，比較修正前後之規定，修正
    後法定刑度已較修正前提高，並未較有利於被告，依刑法第
    2 條第1 項前段規定，自應依修正前毒品危害防制條例第4
    條第1項規定予以處斷。
二、核被告所為，均係犯修正前毒品危害防制條例第4 條第1 項
    之販賣第一級毒品罪。被告於販賣行為前持有第一級毒品之
    低度行為，均為販賣之高度行為所吸收，皆不另論罪。
三、被告所為上開4 罪，犯意各別、行為互異，應分論併罰。
四、被告前因施用毒品、竊盜、施用毒品等案件，經臺灣臺南地
    方法院以104 年度審訴字第968 號、105 年度審簡字第188 
    號、105 年度審訴字第485 號判決判處有期徒刑1 年、6 月
    、10月確定，並經同院以105 年度聲字第2278號裁定應執行
    有期徒刑2 年確定，於107年11月6 日縮短刑期假釋出監付
    保護管束，107 年11月14日保護管束期滿，未經撤銷假釋等
    情，有臺灣高等法院被告前案紀錄表在卷可查（見本院卷第
    68-70頁），其於有期徒刑執行完畢後，5 年內故意再犯本
    件有期徒刑以上之數罪，均為累犯，則以被告前開執行完畢
    案件，係與本案罪質雷同之毒品案件，且被告於施用毒品案
    件經入監服刑後，仍未能戒除毒品，更提升至販賣之行為態
    樣，所造成之危害更鉅，顯見其未能悛悔改正，參照司法院
    大法官釋字第775 號解釋意旨，依罪刑相當原則，認就本案
    被告所犯各罪，應予加重其刑（死刑、無期徒刑部分，依法
    不得加重）。
五、按刑法第59條規定所稱「犯罪之情狀顯可憫恕」，係指審酌
    刑法第57條各款所列事項以及其他一切與犯罪有關情狀之結
    果，認其犯罪足堪憫恕，在客觀上顯然足以引起一般同情者
    而言。經查：被告販賣海洛因之對象僅乙○○1 人，次數僅4 
    次，交易金額為500 元、1,000元、3,500元不等之金額，販
    賣數量非鉅，尚非大量散播海洛因予不特定多數人之情況，
    其所為販賣海洛因之犯罪情節與惡性，較諸長期大量販賣毒
    品之毒販而言，尚有重大差異。如以本罪之法定刑觀之，實
    屬過度評價而未符罪刑相當性及比例原則，更無從與大毒梟
    之惡行有所區隔，是其上開販賣海洛因之犯罪情狀相較於法
    定重刑，在客觀上足以引起一般人之同情，爰依刑法第59條
    之規定，就附表所載之各次犯行均酌量減輕其刑，並先加後
    減之（死刑、無期徒刑部分不得加重）。
六、維持原判決之理由：
　㈠原審依前揭事證：
　⒈適用毒品危害防制條例第4 條第1 項（修正前）、第19條第1
     項、刑法第11條、第2條第1 項前段、第47條第1 項、第51
    條第5 款、第59條、第38條之1 第1 項前段、第3 項、第40
    條之2 第1 項之規定；
　⒉並審酌被告明知毒品容易成癮，濫行施用，非但對施用者身
    心造成傷害，且因其成癮性，常使施用者經濟地位發生實質
    改變而處於劣勢，而衍生個人之家庭悲劇，或導致社會之其
    他犯罪問題，竟仍加以販賣，助長毒品流通，戕害國人身心
    健康及危害社會治安，實有不該；兼衡被告犯後供詞反覆，
    否認犯行之態度，其各次販賣毒品之金額、數量、所得款項
    及獲利；另依被告提出之中華民國身心障礙證明所載及自陳
    高職畢業之教育程度，未婚，無子女，入監前曾從事粗工，
    日薪約1,000元，與母親同住，領有中度身心障礙證明，為
    中度肢體障礙，領有殘障補助之家庭生活狀況等一切情狀，
    就被告犯行，分別量處如附表所示之刑，並定應執行有期徒
    刑16年；
　⒊另就沒收部分，敘明被告係以扣案之三星廠牌行動電話與證
    人乙○○聯繫交易毒品等情，應依毒品危害防制條例第19條第
    1 項規定，宣告沒收；被告就本案所示之販賣第一級毒品犯
    行，各次收取之販毒價金均屬其犯罪所得，雖未據扣案，仍
    應依刑法第38條之1 第1 項前段、第3 項規定宣告沒收，且
    於全部或一部不能沒收或不宜執行沒收時，追徵其價額；至
    扣案之含有海洛因殘渣之吸管1 支、注射針筒7 支、海洛因
    殘渣袋1 包，均係被告施用毒品所用之物，尚無證據顯示與
    本件販賣毒品犯行有何關聯，爰不予宣告沒收。上開沒收，
    應依刑法第40條之2 第1 項規定併執行之。
　㈡經核原判決認事用法並無違誤，量刑亦稱允當。上訴意旨仍
    執前詞否認犯行，指摘原判決不當，為無理由，已如前述，
    均應予駁回。
肆、應適用之法條：
    刑事訴訟法第368 條。
本案經檢察官李政賢提起公訴，檢察官蔡麗宜到庭執行職務。
中　　華　　民　　國　　110 　年　　5 　　月　　12　　日
                  刑事第七庭    審判長法  官  吳勇輝
                                      法  官  周紹武
                                      法  官  吳錦佳
以上正本證明與原本無異。
如不服本判決應於收受送達後20日內向本院提出上訴書狀，其未
敘述上訴理由者，並得於提起上訴後20日內向本院補提理由書（
均須按他造當事人之人數附繕本）「切勿逕送上級法院」。
　　　　　　　　　　　　　　　　　　　書記官  王杏月
中　　華　　民　　國　　110 　年　　5 　　月　　12　　日
本判決論罪科刑條文：
毒品危害防制條例第4條第1項（修正前）
製造、運輸、販賣第一級毒品者，處死刑或無期徒刑；處無期徒
刑者，得併科新臺幣2千萬元以下罰金。

附表：
編號 時間 地點 金額（新臺幣） 交易模式 主文（所處之刑及沒收）  1 109 年4 月19日15時1分後某時許 臺南市官田區某不詳宮廟 1,000元 乙○○與甲○○於下列時間以通訊軟體臉書聯繫後，即騎乘車牌號碼000-000 號普通重型機車前往甲○○位在臺南市官田區住處外，於左列時間先將購毒價金1,000元交與甲○○，再由甲○○騎乘車牌號碼000-000 號普通重型機車外出向不詳之人購買海洛因，並在稍後於官田區某不詳宮廟將海洛因1 包交與乙○○，甲○○則從中抽取部分海洛因供己施用。 甲○○販賣第一級毒品，累犯，處有期徒刑拾伍年肆月。扣案之三星廠牌行動電話壹支（無門號）沒收之；未扣案之犯罪所得新臺幣壹仟元沒收之，於全部或一部不能沒收或不宜執行沒收時，追徵其價額。  相關臉書對話訊息（警卷第59頁）      109年4月19日14時33分 甲○○：要1000嗎？ 乙○○：回來了嗎 甲○○：你慢慢騎來我家 乙○○：好 109年4月19日14時47分 （甲○○撥打電話給乙○○） 109年4月19日15時1分 甲○○：騎快一點，都在等你 （甲○○撥打電話給乙○○）      2 109 年4 月23日8 時39分後某時許 臺南市官田區某不詳宮廟 3,500元 乙○○與甲○○於下列時間以通訊軟體臉書聯繫後，即騎乘車牌號碼000-000 號普通重型機車前往甲○○位在臺南市官田區住處外，先將購毒價金3,500元交與甲○○，再由甲○○騎乘車牌號碼000-000 號普通重型機車外出向不詳之人購買海洛因，並於左列時間在官田區某不詳宮廟將海洛因1 包交與乙○○，甲○○則從中抽取部分海洛因供己施用。 甲○○販賣第一級毒品，累犯，處有期徒刑拾伍年陸月。扣案之三星廠牌行動電話壹支（無門號）沒收之；未扣案之犯罪所得新臺幣參仟伍佰元沒收之，於全部或一部不能沒收或不宜執行沒收時，追徵其價額。  相關臉書對話訊息（警卷第61至63頁）      109年4月21日13時5分 甲○○：你今天有去找了嗎？ 乙○○：沒 甲○○：要投資嗎？ 乙○○：現在不能用，後天早上找你 109年4月22日15時50分 乙○○：你朋友明早找的到嗎 109年4月22日18時01分 （乙○○撥打電話給甲○○） 109年4月22日23時57分 甲○○：明天早上起床你就可以騎過來了，來我家旁邊窗戶叫我就可以了，我在2 樓，對方在家 甲○○：早上他在家他還叫我幫他買早餐 109年4月23日06時35分 乙○○：好 109年4月23日7時38分 （甲○○錯過乙○○來電） 109年4月23日7時51分 （甲○○撥打電話給乙○○） 109年4月23日7時58分 甲○○：你等等到廟等我一下 109年4月23日8時12分 （甲○○撥打電話給乙○○） 109年4月23日8時37分 （甲○○撥打電話給乙○○） 109年4月23日8時39分 （甲○○錯過乙○○來電）      3 109 年5 月7 日11時許 臺南市官田區官田國小前之公車站牌 1,000元 乙○○與甲○○於109年5月7日9時55分、10時49分以通訊軟體臉書聯繫後，即騎乘車牌號碼000-000 號普通重型機車前往臺南市官田區官田國小前之公車站牌，先將購毒價金1,000元交與甲○○，再由甲○○騎乘車牌號碼000-000 號普通重型機車向不詳之人購買海洛因，並於稍後返回上開公車站牌前，將海洛因1 包交與乙○○，甲○○則從中抽取部分海洛因供己施用。 甲○○販賣第一級毒品，累犯，處有期徒刑拾伍年肆月。扣案之三星廠牌行動電話壹支（無門號）沒收之；未扣案之犯罪所得新臺幣壹仟元沒收之，於全部或一部不能沒收或不宜執行沒收時，追徵其價額。  相關臉書對話訊息（警卷第65頁）      109年5月7日9時55分 乙○○：在幹嘛 109年5月7日10時49分 甲○○：沒 （乙○○撥打電話給甲○○） 甲○○：有夠嗎？ 109年5月7日11時21分 （乙○○撥打電話給甲○○）      4 109 年5 月7 日19時45分後之某時許 臺南市官田區官田國小前之公車站牌 500元 乙○○與甲○○於下列時間以通訊軟體臉書聯繫後，即騎乘車牌號碼000-000 號普通重型機車前往臺南市官田區官田國小前之公車站牌，先於左列時間將購毒價金500元（原判決誤載為1,000元，應予更正）交與甲○○，再由甲○○騎乘車牌號碼000-000 號普通重型機車外出向不詳之人購買海洛因，並於同日稍後返回上開公車站牌前，將海洛因1 包交與乙○○。 甲○○販賣第一級毒品，累犯，處有期徒刑拾伍年肆月。扣案之三星廠牌行動電話壹支（無門號）沒收之；未扣案之犯罪所得新臺幣伍佰元沒收之，於全部或一部不能沒收或不宜執行沒收時，追徵其價額。  相關臉書對話訊息（警卷第65頁）      109年5月7日19時31分 （乙○○撥打電話給甲○○） 109年5月7日19時34分 （乙○○撥打電話給甲○○） 109年5月7日19時45分 甲○○：我去下午那個公車站等你 乙○○：了 甲○○：恩     

全案卷證對照表：
NO 本院卷證簡稱 原卷名稱 1 警卷 臺南市政府第二分局南市警二偵字第1090277082號卷 2 偵1卷 臺灣臺南地方檢察署109年度他字第2483號卷 3 偵2卷 臺灣臺南地方檢察署109年度偵字第9713號卷 4 偵3卷 臺灣臺南地方檢察署109年度偵字第11255號卷 5 原審卷 臺灣臺南地方法院109年度訴字第863號卷 6 本院卷 臺灣高等法院臺南分院110年度上訴字第168號卷